最高法院刑事判決　　　　　　　　　　　　　　　九十一年度台上字第六五五九號
　　上　訴　人　甲○○
　　　　　　　　　　　　送達代.
右上訴人因偽造文書案件，不服台灣高等法院中華民國八十九年七月二十八日第二審
判決（八十九年度上訴字第一二三九號，起訴案號：台灣板橋地方法院檢察署八十八
年度偵字第一四九八五、一六七三二、二０三二五號），提起上訴，本院判決如左：
    主  文
上訴駁回。
甲○○緩刑伍年。
    理  由
本件原判決認定：(一)上訴人甲○○於民國（下同）八十五年十月間暨八十七年一月間
，自任會首，鳩集吳麗華、林桂羽、郭永錄、許金鳳等會員，先後合組如第一審判決
附表壹、貳所示民間互助會（會員姓名、會員人數、每會金額、會期起迄日期、約定
投標金額等詳見附表壹、貳所示），詎甲○○竟基於意圖為自己不法之所有及行使偽
造私文書之概括犯意，連續於八十八年三月五日、八十八年六月六日（上訴人誤述為
同年月二日），在台北縣土城市○○路二十五號二樓，偽造『吳麗華』之署押，依序
偽載標金新台幣（下同）壹仟捌佰元、肆仟捌佰元，作成標單後，持以行使參與上述
附表壹、貳所示互助會競標而『得標』，足生損害於吳麗華，且以此詐術，告知其他
未得標之活會會員，致活會會員陷於錯誤，而續繳會款與甲○○，甲○○藉此詐得會
款拾柒萬柒仟捌佰元正。(二)八十八年四月中，甲○○延續上開為自己不法之所有之
概括犯意，向陳秀菊誑稱最近因騎機車撞死小孩需款週轉，擬向陳秀菊告貸，陳秀菊
原辭以手頭不便，甲○○竟又謂陳秀菊所有如第一審判決附表所示之不動產早於「
八十七年五月二十八日」設定「最高限額抵押權」佰陸拾萬元與華南商業銀行股份
有限公司（下稱華南商銀），可於擔保額度內貸款供其週轉，佯稱壹星期內即可返還
借款，陳秀菊不疑有詐，乃向華南商銀貸款伍拾萬元，八十八年四月十九日，華南商
銀將上開貸款撥入陳秀菊設於該銀行第000000000000號帳戶，陳秀菊於
同日即將之全部轉帳存入甲○○之甲存帳戶內，詎屆期未見甲○○清償借款，迭經催
討僅先後獲償貳拾萬元，餘款拾萬元，則開立如第一審判決附表肆所示支票並經不
知此部份情節之張玉波背書後，交付與陳秀菊資以搪塞，迭經陳秀菊催索解決未理，
經查所謂『撞死小孩』云云，純屬子虛，陳秀菊始悉受騙。(三)甲○○延續上開為自己
不法之所有之概括犯意，於八十八年五月二十一日上午九時許，對黃細滿誑稱伊於八
十八年三月下旬，騎機車撞死一位年約肆歲之小女孩，將被害人送到板橋中興醫院時
即已去世，於壹、貳天內所支付賠償金壹佰餘萬元、付協調人壹拾萬元，撤回法院告
訴之手續費拾餘萬元，均係向地下錢莊告貸而得，為此不堪利息負荷，並稱其夫張玉
波在最高法院服務，信用無問題，而向黃細滿『詐借』支票週轉，致黃細滿陷於錯誤
，交付如第一審判決附表伍所示支票壹紙與甲○○，屆期甲○○並未將票款存入上開
支票帳戶，黃細滿再三查證，得知甲○○根本未撞死小孩，始悉受騙。(四)甲○○及其
夫張玉波（未上訴而告判刑確定）均明知坐落台北縣土城市○○路二十五號二樓自宅
所附編號第三十一號停車位，係以台北縣土城市○○○段外冷水坑小段第八四九二建
號、第八五六二建號之『共同使用部份』即同地段第八六三九建號該當之所有權應有
部份表彰上開停車位之產權，上開筆建物暨所在基地所有權應有部份，業經其夫張
玉波供擔保，先後於八十三年及八十六年間設定壹佰壹拾萬元、最高限額貳佰捌拾捌
萬元、本金最高限額佰萬元之抵押權與公務人員住宅及福利委員會、台灣省合作金
庫、許蔡時等人，詎甲○○延續上開為自己不法之所有之概括犯意並夥同其夫張玉波
，隱匿上情，於八十八年六月八日，在台北縣土城市○○路二十九巷八號三樓李瑞美
住處，以週轉不濟，需款孔急為由，『要約』李瑞美買受上開停車位，同年月九日，
接續於上址，由張玉波向李瑞美『吹噓』自己在最高法院上班，不會騙李瑞美，致李
瑞美陷於錯誤，答允以玖拾萬元買受上開停車位，並於同年月九日、十日依序交付壹
拾萬元、伍拾萬元與吳、張二人，李瑞美於同年月十日支付前揭款項後，見諸多債權
人向吳、張二人催索欠款，乃追問吳、張二人，張玉波竟譏以「當初你如果有這麼細
的心思，就不會受騙」，並說李瑞美是後知後覺、笑李瑞美傻，李瑞美始悉受騙等情
，係以(一)上訴人冒吳麗華名義先後二次標取會款計得三十七萬七千八百元乙節，業據
告訴人吳麗華於偵、審中指述甚詳，核與上訴人於原審審理中坦承：「有（冒吳麗華
名義標取互助會），我是八十八年三月五日用壹仟捌佰元標的，二萬的，是八十八年
六月二日（應係六日）以四千八標的，這二會都在土城立德路二十五號二樓標的，標
會時我有寫吳麗華的名字及標金標單，標單標完就丟了。」（見原審卷第七十八頁、
第二十七頁），互核相符，並有互助會會單影本貳紙在卷足稽。(二)上訴人以撞死小孩
為由向陳秀菊詐騙五十萬元及向黃細滿詐騙十二萬元等情，亦經告訴人陳秀菊、黃細
滿指述甚詳，並有告訴人提出之土地及建物謄本及支票影本可證，上訴人亦坦承因受
逼債，才謊稱撞死小孩騙錢等語，(三)上訴人與其夫張玉波以已設定高額抵押權之停車
位，出售與告訴人李瑞美，共同向李瑞美詐騙六十萬元價金之事實，亦據被害人李瑞
美指訴歷歷，與證人羅美珠於本院結證情節（見原審卷第五十八頁、第五十九頁）相
符，並有建築改良物所有權狀影本、土地及建物登記簿謄本及張玉波書立之收據影本
各壹件附偵查卷足佐，犯行堪予認定，為其所依憑之證據及其認定之理由，上訴人雖
辯稱，因急需用錢才會說謊，伊並無詐騙被害人之故意，又吳麗華係伊妹妹，雖有冒
標，事後已告知吳麗華，至於停車位是證人羅美珠介紹李瑞美來買，亦無詐欺之意思
云云。惟原判決認本件事證明確，上訴人所辯，均不足採，已如上述。核上訴人所為
係犯刑法第二百十六條、第二百十條之行使偽造私文書罪、刑法第三百三十九條第一
項之詐欺取財罪；偽造『吳麗華』之署押為偽造私文書之部份行為，偽造私文書之低
度行為為行使偽造私文書之高度行為所吸收，均不另論罪；又偽造之標單上載『吳麗
華』之署押及標金，業據上訴人供明，所偽造之標單即係刑法第二百十條所定之私文
書，起訴書認係刑法第二百二十條、第二百十條之「準私文書」，尚有未洽；上訴人
當次冒標互助會之詐欺行為，其詐欺對象為各該會之會員（含被害人吳麗華），有同
種想像競合關係，仍從一重之詐欺取財罪處斷，其先後多次行使偽造私文書、詐欺取
財犯行，均時間緊接，所犯構成要件相同，各依連續犯之規定論以一罪，並加重其刑
，所犯行使偽造私文書、詐欺取財二罪，有方法結果之牽連關係，應從一重之行使偽
造私文書罪處斷；上訴人與其夫張玉波就詐欺被害人李瑞美部份，有犯意之聯絡與行
為之分擔，為共同正犯。爰分別審酌上訴人犯罪之動機、目的、所生損害及犯罪後之
態度等一切情狀，分別量處如第一審判決主文所示之刑。再上訴人偽造之前開標單，
業據供明「標單標完就丟了」（見第一審卷第七十八頁），爰就所偽造之「吳麗華」
之署押，不為沒收之諭知。為無不合，予以維持，駁回上訴人在第二審之上訴，經核
於法尚無違誤。上訴意旨，仍執前詞，僅憑己意，對原審採證認事之職權行使及已說
明之事項，泛指原判決不適用法則及理由不備云云，難認為有理由，應予駁回。末查
上訴人前未曾犯罪，此有卷附上訴人全國前案紀錄表可稽，於本案審理中已先後返還
被害人李瑞美六十萬元，陳秀菊二十萬元（尚欠三十萬元），雖被害人黃細滿部分十
二萬元及吳麗華部分三十七萬七千八百元均未清償，惟被害人吳麗華係上訴人之妹，
於第一審審理中已證稱：上訴人雖未還錢，但後來很後悔（見一審卷第八十二頁），
足見上訴人已深具悔意，並已陸續清償積欠被害人之債務，惡性尚非重大，經此次教
訓，應無再犯之虞，本院認其刑之宣告以暫不執行為適當，爰併宣告緩刑伍年，以勵
自新。
據上論結，應依刑事訴訟法第三百九十六條，刑法第七十四條第一款，判決如主文。
中      華      民      國    九十一    年     十一     月    二十一    日
                              最高法院刑事第十一庭
                                  審判長法官  呂  潮  澤
                                        法官  白  文  漳
                                        法官  陳  世  雄
                                        法官  孫  增  同
                                        法官  林  開  任
      右正本證明與原本無異
                                              書  記  官
中      華      民      國    九十一    年     十一     月    二十六    日
